臺灣板橋地方法院刑事判決　　　　　　　　　　　　　九十一年度易字第七四九號
　　公　訴　人　臺灣板橋地方法院檢察署檢察官
　　被　　　告　甲○○○
　　選任辯護人　黃秀蘭律師
　　　　　　　　陳超凡律師
右列被告因偽造文書案件，經檢察官聲請簡易判決處刑（九十年度偵字第一四八○四
號），本院認不應以簡易判決處刑，改依通常程序審理，判決如左：
    主  文
甲○○○連續明知為不實之事項，而使公務員登載於職務上所掌之公文書，足以生損
害於公眾及他人，處有期徒刑參月，如易科罰金，以參佰元折算壹日。緩刑貳年。
    事  實
甲○○○係曹正華之配偶，明知曹正華之印鑑係由曹正華之秘書林碧燕及其同居人乙
○○共同保管於銀行保管箱內；曹正華之身分證則由乙○○保管，均並未遺失，竟仍
基於使公務員登載不實之概括犯意，以曹正華監護人之地位（曹正華因喪失行為能力
遭法院宣告禁治產），先於民國八十九年十月十六日，向台北市政府大安區戶政事務
所辦理補發遺失身分證手續；又於同月三十日，再向該戶政事務所辦理印鑑遺失變更
印鑑手續，連續使不知情之公務員將不實事項登載於所掌管之曹正華國民身分證、「
補領國民身分證申請書」、「印鑑變更登記申請書」上，足生損害於該戶政事務所對
於上述公文書登載之正確性及曹正華。
    理  由
一、被告甲○○○否認前述犯行，於偵查中辯稱：我無使公務員登載不實之犯意，也
    不知曹正華之身分證及印鑑實際未遺失。續於本院審理中辯稱：八十九年間我向
    林碧燕要曹正華的身分證及印鑑章，林碧燕告訴我印鑑章及身分證都不見了，所
    以我才會去辦遺失手續，林碧燕在發律師函前後都有說過，我沒有跟乙○○問過
    。
二、本院認定被告成立犯罪之理由及證據如下：
  (一)證人林碧燕於偵查中先後證稱：我曾幫曹正華保管股票、定存單、印鑑章，他的
    身分證沒有交給我保管，是交給乙○○保管，我與曹正華只有僱傭關係，前述東
    西是存在上海銀行仁愛分行保管箱中，用乙○○名義開的，我只負責保管開啟用
    的鑰匙（誤載為印章）（偵查卷第十四頁正反面）、曹正華身分證原本就在其身
    上，印鑑在乙○○名下保管箱內，但（保管箱）鑰匙在我這一邊，（保管箱）印
    章在乙○○自己身上，曹正華跌到後，該保管箱內東西還未處理（偵查卷第二七
    頁）、被告在申請宣告曹正華禁治產人前有叫我交出曹正華身分證及印鑑，我跟
    她說，身分證在乙○○那一邊，印鑑章在保管箱內，我都沒有給她（偵查卷第二
    七頁反面），我沒有在電話中告訴被告說東西不見了（偵查卷第二八頁反面）、
    保管箱名字是乙○○的，不是我的，我只是曹正華員工，受託保管鑰匙，在曹正
    華宣告禁治產後，曹承文、曹子文（曹正華之二名子女）都有寫存證信函給我，
    叫我不能將保管箱內東西給別人等語（偵查卷第二八頁反面、第二九頁）。
  (二)證人乙○○於偵查中證稱：曹正華身分證在我這一邊，被告也知道，曹正華在台
    大的醫藥費是林碧燕付的，在台南是我付的，當時曹正華在台南跌倒，我在台南
    幫其辦住院，被告那時人在台北，被告沒有跟我要身分證等語（偵查卷第三十頁
    正反面）。
  (三)又被告於偵查中供稱：林碧燕是曹正華的公司秘書，我們夫妻個人東西全交給他
    ，我們二人夫妻身分證也常放她那一邊，要用再跟她拿，及圖章、房、地契也放
    她那一邊（偵查卷第二二頁反面），且被告於八十九年八月一日寄發存證信函給
    證人林碧燕，信函上也載有「(三)又曹先生十數年來重要文件、財物皆委託林小姐
    存放於台北銀行及上海銀行之保管箱，該保管箱鑰匙一向由林小姐保管，．．．
    ，房地產所有權狀、印鑑章皆在林碧燕小姐之保管支配下，今曹先生重病臥床，
    喪失處理事務之能力，林小姐在本人函催下，自應交出所有受託保管之證件，孰
    料林小姐不僅拒交，反而與乙○○小姐沆瀣一氣，擅自進行脫產過戶之手續，．
    ．．，函告林小姐出面解釋上開疑點，列名曹正華先生之全部資產狀況變動明細
    表，並交出所有曹正華先生之證件，．．」等文句，此有存證信函一紙附卷可資
    佐證。
  (四)由上述證人林碧燕、乙○○證詞及被告所為供述對照可知，曹正華在台南跌倒住
    院後，其身分證即由證人乙○○保管，而其印鑑章則存放於證人乙○○名下之銀
    行保管箱中，該保管箱鑰匙另交由證人林碧燕保管。而從被告供述及存證信函所
    載內容可知，被告一直認為曹正華之身分證、印鑑章係由證人林碧燕保管中，故
    以律師函催告林碧燕交出上開身分證、印鑑章，足見被告對曹正華所有之身分證
    、印鑑章並未遺失一節確實知情。再參以證人林碧燕證稱「被告在聲請宣告曹正
    華禁治產人前有叫我交出曹正華身分證及印鑑，我跟她說，身分證在乙○○那一
    邊，印鑑章在保管箱內，我都沒有給她」、「我沒有在電話中告訴被告說東西不
    見了」等語，顯然被告辯稱是因林碧燕告知身分證及印鑑章均遺失才會辦理遺失
    手續云云，應屬事後卸責之詞，不足採信。
  (五)被告選任辯護人雖指稱證人林碧燕另證稱：曹正華身分證原在其身上，但之後不
    知在何處（偵查卷第十五頁），而與其陳述曹正華身分證由乙○○保管一節不符
    ，其證詞前後不一，難以採信。惟「證人之陳述有部分前後不符，或相互間有所
    歧異時，究竟何者為可採，法院仍應本其自由心證予以斟酌，非謂一有不符或矛
    盾，即認其全部均為不可採信。原判決未說明上開證人所為不利被告等人之證言
    內容有何瑕疵，徒以其先後所供不同及相互間略有歧異，即全部均不予採信，其
    自由判斷職權之運用，難謂與證據法則無違」（最高法院八十二年臺上字第一九
    九二號判決可資參照），本件證人林碧燕所稱曹正華之身分證係由乙○○保管一
    節，與證人乙○○於偵查中證述內容相符，故此部分陳述仍應可採信，非可遽認
    其證詞內容均不足採。
  (六)被告雖另辯稱林碧燕告知曹正華之身分證及印鑑章均不見時，其女兒曹子勤曾在
    場見聞，並於偵查中證稱屬實云云。惟證人曹子勤係被告之女，誼屬至親，與被
    告利害與共，其立場本難求其公正。而且，其於偵查中係證稱「她先是在電話中
    與母親說不見了，另外也有當場問她，她有說回去再找找看」（偵查卷第二八頁
    ），顯然證人林碧燕並未向曹子勤明確表示曹正華之身分證及印章均已遺失一事
    ，故此部分證詞，尚無法為被告有利之認定。
  (七)此外，復有台北市大安區戶政事務所九十年九月二十六日公函所檢送有關曹正華
    身分證遺失補發、印鑑登記辦理、禁治產登記申請書影本及附件影本共九紙附卷
    可稽，本件事證明確，被告犯行，應可認定。
三、被告所為，
  (一)犯刑法第二百十四條使公務員登載不實罪。
  (二)被告行為符合刑法第五十六條連續犯規定，應以一罪論並加重其刑。
  (三)被告行為後，刑法第四十一條關於易科罰金之規定，業經立法院於九十年一月四
    日修正通過，並經總統於同年月十日明令公布，同年月十二日生效施行。比較新
    舊法結果，以新法有利於被告，自應適用新法，諭知易科罰金之折算標準。
  (四)審酌刑法五十七條規定，量處如主文所示之刑，並諭知易科罰金之折算標準（主
    文所記載三百元是銀元單位，折算新台幣為九百元）。
  (五)被告前未曾受有期徒刑以上刑之宣告，有臺灣高等法院檢察署刑案紀錄簡覆表在
    卷可稽，其基於曹正華元配身分，為顧全曹正華之利益而有上開行為，且所為造
    成之損害甚小，應無再犯之虞，依刑法第七十四條第一款規定併宣告緩刑二年，
    以啟自新。
四、適用法條
    刑事訴訟法第二百九十九條第一項前段，刑法第二條第一項前段、第五十六條、
    第二百十四條、第四十一條第一項前段、第七十四條第一款，罰金罰鍰提高標準
    條例第一條前段、第二條。
中      華      民      國      九十一      年      五      月    八    日
                                          法  官  劉以全
右正本證明與原本無異。
如不服本判決，應於判決送達後十日內，向本院提出上訴狀。
                                          書記官  廖舜宜
中      華      民      國      九十一      年      五      月    九    日
附錄本案所犯法條全文
中華民國刑法第二百一十四條 (使公務員登載不實罪)
明知為不實之事項，而使公務員登載於職務上所掌之公文書，足以生損害於公眾或他
人者，處三年以下有期徒刑、拘役或五百元以下罰金。
